臺灣臺北地方法院民事判決　　　　　　　　　　　　九十二年度訴字第一六二四號
　　原　　　告　華南商業銀行股份有限公司
　　法定代理人　乙○○
　　訴訟代理人　甲○○
　　被　　　告　丁○○
右當事人間清償借款等事件，本院於民國九十二年十二月二十三日行言詞辯論程序，
判決如左：
    主  文
被告應給付原告新台幣捌拾玖萬伍仟元，及自民國九十一年十一月二十三日起至清償
日止，按年息百分之八點一六計算之利息，並自民國九十一年十二月二十三日起至民
國九十二年六月二十二日止，按上開利率百分之十，自民國九十二年六月二十三日起
至清償日止，按上開利率百分之二十計付違約金。
訴訟費用由被告負擔。
本判決第一項於原告以新台幣貳拾玖萬捌仟元或同額之中央政府建設公債八十四年度
甲類第一期債票供擔保後，得假執行。
    事  實
甲、原告方面：
一、聲明：除假執行擔保金額外，如主文所示。
二、陳述：
（一）訴外人戊○○於民國九十年九月二十一日邀同訴人丙○○及被告為連帶保證人
      ，向原告借款新台幣（下同）一百萬元，約定於九十一年八月二十三日到期即
      將本金一次清償，利息按年率百分之八點一六採動機利率計付，其逾期在六個
      月以內部分，另按上開利率百分之十，逾期超過六個月部分，另按上開利率百
      分之二十計付違約金。
（二）戊○○於九十一年八月二十三日借款到期後僅清償本金十萬五千元，利息繳至
      九十一年十一月二十二日止，即未再依約繳付，共計尚積欠原告八十九萬五千
      元及自九十一年十一月二十三日起至清償日止，按年息百分之八點一六計算之
      利息暨違約金，原告依連帶保證法律關係請求被告負連帶清償之責任。
（三）另因被告亦連帶保證訴外人亦由戊○○擔任法定代理人之久盟廣告有限公司積
      欠原告六百萬元之借款，經台灣高等法院九十一年度上字第二五四號判決被告
      敗訴確定，被告在該案件中曾當庭承認連帶保證本件戊○○所積欠原告一百萬
      元之借款債務。另雙方在印鑑卡上即約定，被告向原告所為一切往來以印鑑卡
      上之印鑑為憑。
（四）被告辯稱系爭借據上簽名非其所親簽，故就系爭借款無須負連帶保責任，按民
      法第三條第二項規定，如用印章代替簽名者，蓋章與簽名生同等效力。系爭借
      據被告姓名欄位所蓋被告之印鑑，與被告所簽立之授信約定書及印鑑卡所留存
      之印鑑相同，縱被告稱系爭借據上之簽名非其所親簽，然依據民法第三條，蓋
      章與簽名生同等效力，且本件借據上所蓋之印鑑亦與被告留存於原告處之印鑑
      相符，依據被告所簽立之授信約定書及印鑑卡上約定，借據上所蓋被告印鑑效
      力即等同於被告之簽名，被告自需負保證責任。依被告所簽立之授信約定書第
      二條：「立約人於.... 留存印鑑.... 及其他足以影響發生時，應即以書面將
      變更情事通知貴行，並辦妥變更或註銷留存印鑑之手續，於未為前項通知及變
      更或註銷留存印鑑手續前與貴行所為之交易，立約人願負其責任..... 」，另
      依據印鑑卡，雙方約定被告向原告所為一切往來之印鑑以印鑑卡上之印鑑為憑
      。系爭借據上被告之印鑑與授信約定書、印鑑卡上之印鑑相同，且被告未向原
      告辦理註銷或變更印鑑之手續，亦未於本件借款發生期日前以書面通知原告不
      再擔任戊○○借款之保證人，故依前述約定，縱系爭借據非被告所親簽，被告
      仍應負連帶保證責任。
（五）被告辯稱系爭借據上之印文係遭他人盜蓋。依常理言，重要印鑑多由本人保管
      ，若為第三人保管，必係由本人授與代理權與第三人，始交付第三人，被告主
      張系爭借據上之印文遭他人盜蓋，依民事訴訟法第三百五十八條規定觀之，應
      由被告負舉證之責任。然被告無法舉證印鑑係遭他人盜蓋，故被告依法應負連
      帶保證責任。系爭借據被告姓名欄位所蓋被告之印鑑，與被告所簽立之授信約
      定書及印鑑卡所留存之印鑑相符，依授信約定書第二條及印鑑卡之內容觀之，
      縱系爭印鑑係他人所蓋，對原告言，亦屬民法第一百六十九條表見代理，被告
      依法仍應負連帶保證責任。
三、證據：提出被告簽立之借據及授信約定書影本各一紙、原告內部之新台幣基本放
    款利率明細表一紙、被告之印鑑卡一份及訴外人戊○○、丙○○之支付命令暨確
    定證明書影本各一份為證。
乙、被告方面：
    被告未於言詞辯論期日到場，據其在準備程序中提出之聲明及陳述如次：
一、聲明：駁回原告之訴。
二、陳述：
　　原告提出之借據等，其上被告名義之蓋章與簽名，並非被告所簽。實情係被告與
  　合夥人戊○○合夥，八十八年間雙方拆夥，之前被告有為陳女擔任向原告借款之
    連帶保證人之情，拆夥前即八十七年間被告即取回留存在戊○○處之印鑑章，本
    件借據上關於被告名義之印文，非被告之印鑑所蓋，被告並已對戊○○提起偽造
    文書刑事訴訟。被告既未在借據上連帶保證人欄簽名及蓋印，自未同意擔任戊○○連帶保證人，不應負保證人責任。
丙、本院依職權命被告在庭自行簽名附卷以供比對，並調閱臺灣高等法院九十一年度
    上字第二五四號卷。
    理  由
一、本件被告未於言詞辯論期日到場，核無民事訴訟法第三百八十六條各款所列情形
    ，爰依原告之聲請，由其一造辯論而為判決。
二、原告起訴主張：訴外人戊○○於九十年九月二十一日邀同被告及訴外人丙○○為
    連帶保證人，向原告借款一百萬元，約定於九十一年八月二十三日到期即將本金
    一次清償，利息按年息百分之八點一六採機動利率計付，並約定違約金，詎借款
    人戊○○於九十一年八月二十三日借款到期僅清償本金十萬五千元，利息僅繳至
    九十一年十一月二十二日止，未再依約繳付，尚積欠原告本金八十九萬五千元及
    遲延利息，爰本於連帶保證法律關請命被告給付本金八十九萬五千元及利息、違
    約金之判決。
    被告則以：原告提出借款人戊○○於九十年九月二十一日簽立之借據，其上連帶
    保證人欄關於被告名義之簽名與印文，均非被告所簽字與蓋印，其實情係因被告
    於八十八年前與借款人戊○○合夥，當時被告確為戊○○擔任借款連帶保證人，
    惟八十八年以後，被告即未擔任連帶保證人，被告既未同意擔任連帶保證人，原
    告請求無據等語，資為抗辯。
三、原告主張之事實，已據其提出與所述相符之借據影本、授信約定書影本及放款紀
    錄收回紀錄表影本等件為證，被告否認擔任戊○○向原告借款之連帶保證人，並
    以右揭情詞置辯。兩造所不爭執者為：借款人戊○○於八十三年八月間向原告借
    款一百萬元，被告於當時連帶保證人。惟兩造所爭執者為：本件九十年九月二十
    一日之借款，被告是否亦同意擔任戊○○連帶保證人。
四、查上開借據上丁○○名義之簽名，與原告當庭簽立之「丁○○」名義簽字，及本
    院調閱臺灣高等法院九十一年度上字第二五四號被告於八十五年八月三十日所簽
    之授信約定書上之「丁○○」名義簽名（見該案卷第六十二頁），依肉眼觀察，
    在「陳」之「東」字、「宗」之「小」字與「隆「字之「生」於筆勢及運筆狀況
    ，並不相同，是應非被告所簽，原告亦自承該「丁○○」名義之簽字，非被告所
    簽，但印鑑與被告留存印鑑相符，每年核對印鑑，才會准展期等語（見本院卷九
    十二年五月六日訊問筆錄）。
五、次查，被告在本院九十年度重訴字第三一一四號原告對戊○○任負責人之久盟廣
    告有限公司借款債務訴訟中曾自承：八十五年間我是戊○○的男朋友及久盟公司
    的股東所以擔任連帶保證人，但八十七年就退股沒有過問公司的事情，八十九年
    的借據其不知情，離開時擔任連帶保證人並不知道要借多少金額，所以留存印章
    在公司印章是木頭章，是公司刻的等語（見該卷第三十二頁），被告不服提起上
    訴，經台灣高等法院審理，比對該被告在該案之印鑑，證明留存在原告之借據及
    保證書、授信約定書之「丁○○」印文相符，有內政部警察署刑事警察局九十一
    年五月七日列鑑字第０九一０五六二九號鑑驗通知書可證，而該事件中「丁○○
    」印文即與本件九十年九月二十一日亦屬同一。再者，戊○○於上開事件中證述
    ：「八十三年因公司比較困難，所以以我個人名義向華南銀行借一百萬元信用貸
    款，上訴人（即本件被告）說還不夠，要我再向我哥哥借.... 到八十五年時公
    司又需要週轉，因當時兩人已經談到婚嫁，我想說應該沒有問題，所以再以信保
    基金向華南銀行借六百萬元，當時上訴人都知道.... 八十三年借款及八十五年
    借款有分別簽授信約定書.... 既然都是上訴人所簽名，他為了卸責，一定會找
    很多理由，上面的印章就是上訴人拿回去的印章，上訴人以前說是我盜劇的，經
    過比對確實是他的章後，他又說是我偷蓋的.... 我目前就連最先一百萬元的債
    務到現在都還揹負著，還沒有清償，上訴人於第一審敗訴後，竟然告我偽造文書
    ，但銀行的流程應該是很嚴謹的，上訴人既然簽名，有沒有借款應該很清楚。」
    等語，被告嗣對質稱：「我只知道有借一百萬元的事」等語（見該案卷第一五一
    頁以下），而被告早於八十三年八月二十二日與原告即簽訂授信約定書，願對所
    負原告之債務負一切清償責任，被告並於八十七年八月二十五日變更原於八十三
    年八月二十二日簽訂授信約書所使用之印鑑，有原告在該案中提出更換印鑑申請
    書可證（見該案卷第一０四頁），而變更後之印文與本件借款之印文相同。又原
    告在上開案件中均指陳本件借款自八十三年間戊○○借貸後，經多次展期，目前
    為九十年九月二十一日至九十一年八月二十三日即本件原告請求之借款等語（見
    該案卷第七十一頁），被告在該案中並未爭執，僅辯稱該一百萬元借款於八十六
    年間還清等語（見該案卷第一百三十頁），惟被告並未提出已於八十六年間清償
    之證明。證人戴萬昌、吳美香即原告對保人員均證稱確曾對保，被告有為簽名等
    語（見該案卷第七十九頁）情。綜上事證，本件借款，應係借款人戊○○於八十
    三年八月二十二日向原告借貸之信用貸款，被告當時擔任連帶保證人，並簽有授
    信約定書，嗣於八十七年八月二十五日尚更換如本件借據上之印鑑，而戊○○每
    年均與原告辦理換約展期，自八十三年間陸續還款，目前積欠本金八十九萬五千
    元，本件九十一年九月二十一日之借據，係自八十三年八月二十二日戊○○借款
    後展期而來，借據上「丁○○」之簽名雖由他人代筆簽名，但借據上之印文，與
    被告於八十七年八月二十五日向原告申請變換印鑑之印文相符，戊○○復證稱由
    被告拿回印鑑，本件借據上既有被告之變更後印文存在，原告依此印文核對而同
    意展期，故可推論被告在系爭借據上保證人欄上蓋印，縱非其親自用印，亦因其
    留存在原告之更換印鑑申請書印文相符，被告亦應負民法第一百六十九條表見代
    理之授權人責任，而借款人戊○○至今仍未清償完畢，因之，被告仍應負連帶保
    證人責任。被告辯稱其未同意擔任連帶保證人一節，並不足採。
六、綜上所述，原告主張：被告同意擔任系爭借款連帶保證人，借款人戊○○尚積欠
    本金，被告為連帶保證人應負保證責任，應為足取。被告抗辯其未同意擔任連帶
    保證人，並不可採。從而，原告基於連帶保證法律關係，請求被告給付八十九萬
    五千元，及自九十一年十一月二十三日起至清償日止，按年息百分之八點一六計
　　算之利息，並自九十一年十二月二十三日起至九十二年六月二十二日止，按上開
　  利率百分之十，並自九十二年六月二十三日起至清償日止，按上開利率百分之二
    十計付違約金，為有理由，應予准許。
七、原告陳明願供擔保，聲請宣告假執行，核無不合，爰酌定相當擔保金額准許之。
八、結論：本件原告之訴為有理由，依民事訴訟法第三百八十五條第一項前段、第七
    十八條、第三百九十條第二項，判決如主文。
中　　　華　　　民　　　國　　九十三　　年　　　一　　　月　　　六　　　日
                              民事第三庭  法  官    李維心
右為正本係照原本作成
如對本判決上訴，須於判決送達後廿日內向本院提出上訴狀
中　　　華　　　民　　　國　　九十三　　年　　　一　　　月　　　六　　　日
                                          書記官    林梅珍
